【裁判字號】    92,易,194
【裁判日期】    920730
【裁判案由】    妨害兵役
【裁判全文】
臺灣臺中地方法院刑事判決                          九十二年度易字第一九四號
    公  訴  人  臺灣臺中地方法院檢察署檢察官
    被      告  甲○○
右列被告因妨害兵役案件，經檢察官提起公訴（九十一年度偵字第二三二二二號），
本院判決如左：
    主  文
甲○○無罪。
    理  由
一、公訴意旨略以：被告甲○○係後備軍人，原住臺中市西屯區○○○○○街一五巷
    九號四樓之三三，其意圖避免召集處理，於不詳時間起遷出上開處所，無故不依
    規定申報，致使臺中市候備司令部所發，指定應於民國（下同）九十一年十月七
    日上午八時，前往臺中縣后里鄉○○路一一一號七星崗營區報到之點閱召集令無
    法送達，因認被告甲○○所為涉犯妨害兵役治罪條例第十條第三項、第一項第三
    款之罪嫌云云。
二、按妨害兵役治罪條例於九十一年六月二十六日經總統公布修正條文，並自九十一
    年六月二十八日起施行，修正前第十一條更改條號為第十條，修正前第七條更改
    條號為第六條，並於修正後之第十條第一項在原條文「後備軍人」之後增加「意
    圖避免召集處理」之主觀構成要件，使該條成為意圖犯，須具有上開避免召集處
    理之意圖始能成立犯罪。本案被告應接受點閱召集之日期為九十一年十月七日，
    係在該條例公布之後，但其居住處所遷移，無故未依規定申報之時間，係在公布
    日之前（詳後述），被告行為後法律有變更，故有比較新舊法之必要。經比較結
    果，修正後第十條第三項、第一項除就本罪行為人之主觀要件即「意圖避免召集
    處理」加以規定外，其餘規定均與修正前第十一條第三項、第一項之規定相同，
    而修正後第六條第二項規定將罰金刑部分加重規定為新臺幣九萬元以下，至於修
    正前第七條第二項原規定罰金刑上限為三百元銀元（經罰金罰鍰提高標準條例提
    高為十倍，再乘以三倍，相當於新臺幣九千元），修正前之罰金刑上限較修正後
    為低，但妨害兵役治罪條例修正後第十條第一項之條文，因須有避免召集處理之
    意圖，始能構成犯罪，在科刑時，修正後之第十條第一項、第三項亦成為第六條
    第三項之構成要件，是就罪刑一切情形，全部綜合比較之結果，自應適用最有利
    於被告之裁判時法即修正後之條文（最高法院二十四年上字四六三四號判例可資
    參照），故本案並無依第二條第一項但書之規定適用修正前法律之情形。綜上，
    本案應適用裁判時之法律，即修正後妨害兵役治罪條例第十條第三項、第一項、
    第六條之規定，合先敘明。
三、按犯罪事實應依證據認定之，無證據不得推定其犯罪事實，刑事訴訟法第一百五
    十四條定有明文。次按所謂認定犯罪事實之證據，係指足以認定被告確有犯罪行
    為之積極證據而言，該項證據自須適合於被告犯罪事實之認定，始得採為斷罪之
    資料；又事實之認定，應憑證據，如未能發現相當確實證據，或證據不足以證明
    ，自不能以推測或擬制之方法，以為裁判之基礎，最高法院二十九年上字第三一
    ０五號、四十年臺上字第八六號判例著有明文。又按事實審法院對於證據之取捨
    ，依法雖有自由判斷之權，然積極證據不足證明犯罪事實時，被告之抗辯或反證
    縱屬虛偽，仍不能以此資為積極證據應予採信之理由，最高法院亦著有三十年上
    字第四八二號判例可資參照。又按認定犯罪事實所憑之證據，無論係直接證據或
    間接證據，其為訴訟上之證明，須於通常一般之人均不致有所懷疑，而得確信其
    為真實之程度者，始得據為有罪之認定，倘其證明尚未達到此一程度，而有合理
    之懷疑存在，復無其他調查途徑可尋，法院即應為無罪之判決，最高法院七十六
    年臺上字第四九八六號著有判例。又依修正後妨害兵役治罪條例第十條第三項、
    第一項第三款之規定，可知該條之罪係屬刑事法上之目的犯，須以意圖避免召集
    處理，遷移居住處所而無故不依規定申報為其構成要件。故行為人倘無避免召集
    處理之意圖，縱因疏失而未申報遷移住所致令徵集令無法送達，亦不得遽以該罪
    相繩。
四、公訴人認被告涉有上開妨害兵役罪嫌，無非係以右揭犯罪事實，業據證人即被告
    住處之鄰、里長紀育成、馮其中到庭結證明確，復有卷附臺中市候備司令部之點
    閱召集令、點閱召集令受領回執、臺中市後備司令部列管後備軍人遷出未報移送
    法辦年籍表各一紙等物為其主要論據。惟訊據被告甲○○堅決否認有何如公訴人
    所指訴之妨害兵役之行為，辯稱：伊是四處打零工的建築業小工，為求營生，早
    於九十年四、五月間就搬離該臺中市○○區○○街十五巷九號四樓之三三租住處
    而到全台各地工作謀生，沒有要逃避點閱召集之妨害兵役之意圖等語。
五、經查，被告甲○○身為後備軍人，惟遷離前開原戶籍地籍臺中市○○區○○街十
    五巷九號四樓之三三住處時未依規定申報，致使臺中市後備司令部所發點閱召集
    符號為博愛二一０號、召集令編號為０一七三號之指定被告甲○○應於九十一年
    十月七日前往臺中縣后里鄉○○路一一一號「七星崗營區」報到之點閱召集令無
    法送達一節，固據被告於本院審理時不為爭執，並有前開點閱召集另、受領回執
    、臺中市後備司令部列管後備軍人遷出未報移送法辦年籍表各一紙在卷而臻明確
    。然查：被告甲○○乃於建築業界內從事小工工作，以四處打零工為生，其於九
    十年一月二十日間至同年六月初、九十年九月至十二月初、九十一年一月至七月
    三十一日止，於址設臺中市○○路○段四九０號五樓之二之冠達工程行內，斷斷
    續續擔任技術員零工職務；嗣於九十二年二月二十八日改至設於彰化縣社頭鄉○
    ○村○○路○段七八八巷二十弄七號之集泰工程行內，擔任鋼筋綁紮工，期間並
    於臺灣高鐵工程Ｃ２２０標工地位於苗栗、新竹一帶工地工作等情，有冠達工程
    行九十二年五月二十八日提出之在職證明書一份、員工離職申請書一份、各類所
    得扣繳暨免扣繳憑單二份以及集泰工程行於九十二年七月二十二日提出之員工職
    務證明書一份、被告甲○○之臺灣高鐵工程Ｃ２２０標之通行證正、反面影本各
    一份在卷可稽，被告甲○○辯稱其四處打零工維生而未居住於戶籍地一節，尚堪
    採信。又依據被告甲○○所從事之工作性質，均係在各地工地打零工，依據一般
    建築業界常情觀之，零工多半以建築工地為家，隨著工地遷移、工作異動而四處
    居住，亦屬符合常情；況被告甲○○於本件繫屬後，經本院通緝而於九十二年五
    月二日於苗栗縣頭份鎮○○路二十五號前遭緝獲歸案，有苗栗縣警察局頭份分局
    通緝案件報告書一份在卷可稽，而被告甲○○於九十二年五月二日接受本院訊問
    時，即一再表明隨公司、工地到處居住（由公司為其等租房子），沒有固定住居
    所等語，有該次訊問筆錄在卷可資佐憑，則被告甲○○辯稱因工作性質具流動性
    而沒有居住在前開設籍處所等情，綜合前情，應認與常情尚屬無違而堪可採信。
    況以被告自九十年一月初即遷離戶籍地之時點起算，距本次臺中市後備司令部於
    九十一年九月三十日至同年十月一、二日之通知參加點閱召集之時間，顯已相隔
    將近十個月之久，衡情被告當無為逃避長達近十個月後只有一日之點閱召集，即
    故意不將遷移之新址予以申報之理。據此，被告於遷移戶籍地之住所後，雖然未
    依規定申報，但其主觀上尚難認有何避免召集處理之意圖。
五、綜上所述，公訴人所舉之證據僅能證明被告確有遷移居住處所，未依規定申報之
    情事，但就被告主觀上係基於意圖避免召集處理一節，則未能提出確切之證據以
    證明之，此外，復查無其他積極證據足認被告有何公訴人所指故意妨害兵役之犯
    行，揆諸前揭說明，尚無法證明被告犯有修正後妨害兵役治罪條例第十條第一項
    之罪。從而，自無從依同條例第十條第三項、第一項第三款、第六條第二項規定
    ，予以論罪科刑，自應諭知被告為無罪之判決，以免冤抑。
據上論斷，應依刑事訴訟法第四百五十二條、第三百零一條第一項，判決如主文。
中      華      民      國      九十二      年      七    月    三十    日
                            臺灣臺中地方法院刑事第七庭
                                        法  官  林學晴
右正本證明與原本無異。
如不服本判決，應於送達後十日內向本院提出上訴狀（須附繕本），上訴於臺灣高等
法院臺中分院。
                                        書記官
中      華      民      國      九十二      年      七    月    三十    日


司法院資訊處製作；財團法人民間司法改革基金會備份。
